【裁判字號】    88,自,79
【裁判日期】    890302
【裁判案由】    詐欺
【裁判全文】
臺灣臺南地方法院刑事判決                            八十八年度自字第七九號
    自  訴  人  甲○○
                乙○○
    共      同
    自訴代理人  許富元律師
    被      告  丁○○
                丙○○
右列被告等因詐欺案件，經自訴人提起自訴，本院判決如左：
    主  文
丁○○、丙○○均無罪。
    理  由
一、自訴意旨略稱：如附件自訴狀所載。
二、自訴意旨認被告丁○○、丙○○二人涉有詐欺罪嫌，無非係以被告丁○○事後未
    給付自訴人甲○○欠款，而被告丁○○所交付其與被告丙○○共同開具之支票事
    後並未兌現，且被告丁○○邀請自訴人乙○○共同投資優帝公司有虧損等情，為
    其主要之依據。惟按犯罪事實應依證據認定之，無證據不得推定其犯罪事實；又
    不能證明被告犯罪者，應諭知無罪之判決，刑事訴訟法第一百五十四條、第三百
    零一條第一項分別定有明文。又事實之認定，應憑證據，如未能發現相當之證據
    ，或證據不足以證明，自不能以推測或擬制之方法，為裁判之基礎；又自訴人之
    指訴，係以使被告受刑事追訴為目的，是其指訴是否與事實相符，仍應調查其他
    證據，以資審認；必其所述與事實相符，而就其他方面調查，復無瑕疵可擊，始
    足據為論罪科刑之基礎，有最高法院四十年台上字第八六號、六十一年台上字第
    三０九九號判例意旨足資參照。
三、訊據被告丁○○、丙○○均堅決否認有何詐欺犯行，被告丁○○辯稱：伊係自八
    十四年十二月九日起陸續向自訴人甲○○借貸四筆共計新台幣（下同）一千五百
    萬元，其中並簽發本票或以其妻丙○○開具之支票調現並依約付息，並已先後清
    償八百零二萬七千五百元，嗣因遭友人倒債財務轉劣，致屆期未償還前欠餘款，
    且優帝公司係自訴人乙○○邀伊共同投資入股，伊並未有對自訴人二人施用詐術
    取得借款或誆騙投資等語；被告丙○○則辯稱：伊僅開票供其先生丁○○使用，
    丁○○與自訴人間借貸情形伊並不清楚等語。本院經查，被告丁○○供稱其與自
    訴人甲○○自八十四年間起即有借貸，金額共計一千五百萬元，被告丁○○並簽
    發本票或以被告丙○○開具之支票調現，其中已清償約八百多萬元之事實，業據
    被告丁○○供明在卷可按，且為自訴人甲○○所不否認（見本院八十八年十二月
    十六日訊問筆錄），並有被告丁○○所簽發之本票及被告丙○○簽發之台灣中小
    企業銀行仁德分行支票等影本共五紙在卷可憑，而被告丙○○該支票帳戶係自八
    十五年十一月十六日起始有退票，共計五件，其中四件並於期限內辦理註銷退票
    ，迄今仍無拒絕往來乙節，有台灣中小企業銀行仁德分行八十八年九月十八日（
    ８８）仁德字第０二二０九號函一紙在卷可稽，由此足見被告丙○○簽發上開支
    票予被告丁○○持以調現時，其資力尚非已陷無清償能力，堪予認定。
四、次按刑法第三百三十九條第一項之詐欺罪，須行為人意圖為自己或他人不法之所
    有，施用詐術使人陷於錯誤而交付財物始能成立。而民事法律行為成立債之關係
    者，在債權人與債務人之間，根據一般交易之常態，恆不待對造當事人另為表示
    ，當然期待他方依誠信原則履行，此觀諸民法第二百十九條之規定意旨自明，不
    生因他方表示必將履約而陷於錯誤之問題。故以債務不履行之客觀結果，推斷違
    約當事人是否同時涉嫌詐欺犯罪之情形，除非被告已自白具有犯意，或依其他積
    極證據足認被告確係假藉民事違約手段從事刑事詐欺行為外，尚不得以債務人曾
    經申明依約履行，遽指其施行欺罔而謀取不法利益。查被告丁○○與自訴人甲○○自八十四年間起即有借貸，並常以其妻即被告丙○○之前開帳戶支票調現，被
    告丁○○自八十四年間起陸續向自訴人借貸金額共計一千五百萬元，其中並已清
    償約八百多萬元等情，業據自訴人甲○○所是認已如前述，而自訴人甲○○既與
    被告丁○○經常有金錢借貸往來，則其對被告丁○○之經濟狀況必有所知曉，難
    謂本件借款之初自訴人甲○○有陷於錯誤之可能，且被告丁○○持票向自訴人乙○○借款之初，應無為自己不法所有之意圖，否則斷無持續清償欠款逾半數金額
    之理。又被告丁○○所持以調現之被告丙○○所簽發之上開二紙支票發票日分別
    為八十五年十一月六日、八十六年二月五日，有該等支票影本存卷可徵，而自訴
    人甲○○屆期並未馬上提示上開支票，並延至近一年後即八十七年一月十四日始
    提示上開發票日為八十六年二月五日之支票，雖未獲兌付，然觀諸被告丙○○簽
    發支票交給被告丁○○持向自訴人甲○○借款後，該支票屆期自訴人甲○○並未
    馬上提示，且緩期提示支票近一年，足見自訴人甲○○顯然明瞭被告等人之實際
    經濟狀況而自願予以寬限，自無被告等有施用詐術使其陷於錯誤之可言。因之，
    洵難以自訴人甲○○於緩期提示後之支票遭退票，遽而推論被告等二人施用詐術
    ，益見本案純屬債務不履行之民事糾紛。至於自訴人乙○○雖主張被告丁○○邀
    其共同投資優帝公司有虧損云云為由而認被告丁○○涉有詐欺罪嫌，惟一般正常
    投資恆有盈有虧，無法保證必然獲利，蓋任何投資無不潛藏各種風險因素，故參
    與投資者本身亦應慎為風險之評估，況自訴人乙○○並未具體指明被告丁○○有
    如何對之詐欺之犯行，復未舉何積極證據以實其說，尚難因其投資受有虧損即遽
    認被告丁○○於邀集入股之初即具有詐欺之不法所有意圖。
五、綜上所述，本件純係民事債務糾葛，被告等所為並非施用詐術之舉，其等自始並
    無為自己不法所有之意圖至明，所為與詐欺罪構成要件尚屬有間，被告所辯渠等
    並無詐欺之行為，尚堪採信。此外復查無其他確切之證據足資證明被告確有詐欺
    取財之犯行，衡之前揭規定，被告等詐欺犯行既屬不能證明，自應依法為無罪之
    諭知，以示平允。
據上論斷，應依刑事訴訟法第三百四十三條、第三百零一條第一項，判決如主文。
中    華    民    國      八十九      年      三      月       二       日
                                  臺灣臺南地方法院刑事第三庭
                                          法  官  張瑛宗
右正本證明與原本無異。
如不服本判決，應於判決送達後十日內，向本院提出上訴狀。
                                          書記官  歐祝吟
中    華    民    國      八十九      年      三      月       二       日


司法院資訊處製作；財團法人民間司法改革基金會備份。
